【裁判字號】    94,家訴,78
【裁判日期】    970919
【裁判案由】    分配夫妻剩餘財產差額
【裁判全文】
臺灣板橋地方法院民事判決              94年度家訴字第78號
原      告  丙○○
                        號4樓.
訴訟代理人  徐南城律師
複代理人    詹壁如律師
被      告  乙○○
                        號4樓.
訴訟代理人  吳慶隆律師
複代理人    袁瑞成律師
上列當事人間請求分配夫妻剩餘財產事件，經本院於民國97年8
月27日言詞辯論終結，判決如下：
    主  文
被告應給付原告新臺幣壹佰捌拾貳萬陸仟玖佰參拾柒元，及自民
國九十六年十一月二十七日起至清償日止，按年息百分之五計算
之利息。
原告其餘之訴駁回。
訴訟費用由被告負擔五分之二，餘由原告負擔。
本判決原告勝訴部分，於原告以新臺幣陸拾萬捌仟玖佰柒拾玖元
為被告供擔保後，得假執行，但被告如以新臺幣壹佰捌拾貳萬陸
仟玖佰參拾柒元為原告預供擔保，得免為假執行。
原告其餘假執行之聲請駁回。
    事實及理由
一、按訴狀送達後，原告不得將原訴變更或追加他訴，但擴張或
    減縮應受判決事項之聲明者，均不在此限，民事訴訟法第25
    5 條第1 項定有明文；本件原告起訴請求(1)被告應將坐落臺
    北縣板橋市○○段1038地號土地應有部分四分之一及其上台
    北縣板橋市○○路○ 段332 巷10弄2 號4 樓（門牌整編為板
    橋市○○路○ 段226 巷10弄2 號4 樓）房屋之應有部分各二
    分之一所有權移轉登記予原告，(2)確認同上土地上台北縣板
    橋市○○路○ 段332 巷10弄2 號5 樓（增建部分）（現門牌
    編為板橋市○○路○ 段226 巷10弄2 號4 樓頂）之所有權二
    分之一為原告所有，(3)被告應給付原告新臺幣（下同）3 百
    萬元，嗣變更訴之聲明為：本位訴之聲明：(1)被告應將坐落
    臺北縣板橋市○○段1038地號土地應有部分四分之一及其上
    台北縣板橋市○○路○ 段332 巷10弄2 號4 樓（門牌整編為
    板橋市○○路○ 段226 巷10弄2 號4 樓）及同上路2 號5 樓
    （增建部分）房屋之應有部分各二分之一所有權移轉登記予
    原告，(2)被告應給付原告2,290,480 元及自94年6 月日起至
    清償日止按年息百分之5 計算之利息，備位訴之聲明：被告
    應給付原告4, 790,480元及自94年6 月日起至清償日止按年
    息百分之5 計算之利息，嗣又變更訴之聲明為：被告應給付
    原告4,184,063 元及自94年6 月7 日起至清償日止，按年息
    百分之5 之利息（嗣利息部分又縮減自準備書（六）狀繕本
    送達被告翌日即96年11月27日起至清償日止，按年息百分之
    五計算之利息），被告雖不同意，惟原告前開聲明均係基於
    行使民法第1030條之1 第1 項所規定夫妻剩餘財產分配請求
    權，而為之擴張或縮減訴之聲明，參諸前開規定，即應予准
    許；至被告另辯稱原告所為備位聲明、或擴張聲明之訴之追
    加，已罹於民法第1030條之1 所規定請求權時效云云，按請
    求權消滅時效，因請求、承認、起訴而中斷，民法第130 條
    第1 項定有明文，是以原告之夫妻剩餘財產分配請求權之消
    滅時效即已因本件起訴而中斷，被告所辯，顯無足取，合先
    敘明。
二、原告主張：
（一）原告與被告於民國64年結婚，未約定夫妻財產制，嗣於94
      年5 月10日經判決離婚，並於同年6 月20日向戶政機關為
      離婚登記，兩造並未約定夫妻財產制，自應適用法定財產
      制。原告婚前婚後及至目前皆從事營造建築工程之安全支
      撐工作，此項工作都以承包方式，有固定收入，工程的收
      入皆交予被告，原告因承包工程每案工程棄盈餘皆有新臺
      幣（下同）1 、2 百萬元，甚至於更多，而被告則為家庭
      主婦，並無工作收入，婚後育有二名子女，婚後原告購買
      坐落台北縣板橋市○○段1039號土地及其上門牌台北縣板
      橋市○○路○ 段332 巷10月2 號四樓（現整編為板橋市○○路○ 段226 巷10弄2 號4 樓）原告購買該屋居住後，於
      84年出資興建上開房屋之5 樓房屋（屬4 樓頂之增建，未
      保存登記）。原告自婚後工作收入皆交予被告，被告則將
      該等收入存放板橋文化路郵局或購買股票。爰請求分配夫
      妻剩餘財產。
（二）兩造於94年6 月6 日離婚，此為不爭事實，依此時點計算
      離婚時兩造財產：
      (1)原告部分：
        １、彰化縣芳苑鄉王功村新開巷3 號、面積99.5㎡房屋
            現值101,500元，經鑑定結果，總值615,778元。
        ２、現金260,885元。
      (2)被告部分：
        １、坐落台北縣板橋市○○段1038地號土地應有部分
            1/4及其上台北縣板橋市○○路○段332巷10弄2號4
            樓（門牌已整編為板橋市○○路○段226巷10弄2號4
            樓）房屋；同上土地上台北縣板橋市○○路○ 段33
            2 巷10弄2 號5 樓（增建部分）（現門牌整編為板
            橋市○○路○ 段226 巷10弄2 號4 樓頂）；以上二
            房屋經鑑定結果，總值為3,171,387元。
        ２、板橋市○○路郵局94年6 月6 日之存款為活期存款
            981,002 元，定存4 百萬元，世華銀行存款543,95
            9 元，以上合計5,524,961元。
        ３、被告利用上開2 號5 樓（增建部分）出租，每月租
            金一萬九千元，姑不問自興建至離婚日已收之租金
            約為228 萬元，而以離婚日（94年6 月7 日至96年
            3 月31日止）租金收入已為416,000元。
（三）兩造以上財產總計為9,989,011 元，原告就其二分之一即
      4,994,506 元有分配請求權，如扣除原告所有財產之價值
      ，被告應給付原告4,556,174元。
（四）對被告抗辯之陳述：
      (1)被告主張之原告所投保之國泰壽險養老保險於94年2 月
        27日到期，領到795,990 元及紅利，但此筆款在94年6
        月6 日已不存在。
      (2)依據鈞院95年訴字第204 號民事確定判決原告應給付被
        告8 萬元及自95年2 月9 日起至清償日止按年息百分之
        五計付利息，另鈞院94年訴字第156 號民事確定判決原
        告應給付被告60萬元及自95年3 月23日起至清償日止按
        年息百分之五計息，以上共計68萬元及利息，原告不爭
        執。
      (3)有關被告主張互助會債務部分：
        １、依被證八、九、十之得標會款計算單，標會時間應
            在每月二十日，則標會後領到會款，每會應有95萬
            萬元至97萬元，依互助會之慣例，二、三天內應入
            帳，但查被告之郵局及銀行之存摺並無此入帳，足
            見該會款收入被告已另存放，另被告稱其每月應付
            死會款共18萬元，但查被告既有活會也有死會，依
            互助會之慣例必定支付差額，不可能支付18萬元，
            足證被告之辯解不合常理；又依存摺之支出記錄，
            俱未在應繳會款之期日有此18萬元支出。按會款之
            交付，慣例上既為死會活會之會款相抵扣後繳其淨
            額，又焉有所謂「被倒會而求償無門者」？再則被
            告既舉會首甲○○為證人，即其信用良好，卻又咒
            其可能倒會，將此假設做為不能扣活會會款之理由
            ，自相矛盾，莫過於此。
        ２、又被告主張之互助會（93年5 月20日、96年5 月20
            日完會），被告名義參加六會，有三會活會，三會
            死會，活會部分俱已到期，則被告所領到之會款應
            有333 萬元（依最後三會皆為被告分別標得之方式
            計算）已超出被告所主張應繳死會會款債務216 萬
            元。
        ３、證人甲○○於鈞院證述略為其於93年5 月20日所起
            之互助會被告與其妹二人共參加六會，每人各二會
            ，會名都寫鐘太太，由甲○○之證言及被告之自認
            ，在離婚時被告已標三會，故六會中其實被告只占
            二會，雖無法分那一會是被告之妹的會，但可按比
            例計算，即被告占三分之一，活會有三分之一之權
            利，死會亦有三分之一之義務，依此比例計算活會
            之會款為1,353,333 元，死會之會款為63萬元，兩
            相抵銷尚有餘額為723,333 元，絕非被告所主張之
            432 萬元，被告故意隱瞞六會實際上非其一人所參
            加，此種心態及作法，無非不願將其據為己有之兩
            造之財產，分配給原告，請明察。至於被告又稱雖
            為活會，會首可能倒會，但甲○○明白證述其召集
            互助會有二十多年，不可能倒會，又其妹所參加之
            互助會，其妹亦不可能拒絕繳會款，不容被告詭辯
            推拖。
        ４、就會首甲○○所陳報互助會計算表，其內容第一會
            得標款95萬元，第二會得標款96萬5 千元，第三會
            得標款97萬5 千元，第四會得標款98萬7 千5 百元
            ，第五會得標款101 萬2 千5 百元，第六會得標款
            101 萬7 千5 百元，又每次得標應扣死會款、活會
            款及實領金額，原告無意見，是以依上開會首之計
            算表，被告實收（已扣死會款、活會款）504 萬5
            千元，實際支出為486 萬元，賺得之會息利益共10
            4 萬7 千5 百元，故被告主張參加六會共支付406
            萬5 千元，收取340 萬7 千5 百元云云，不實在。
      (4)被告主張結婚時原告拿其6 萬元去賭博，婚後第二年又
        拿其6 萬元去賭博，婚後第三年又拿其10萬元未還，婚
        後第四年再拿其10萬元，其賭博未記明係何年，兩造結
        婚於64年，即被告主張之事係在64年至67年之事，迄今
        已有28年至30年之久，該項主張全非事實，被告又主張
        71年原告向其拿4 萬元，73年被告代原告還賭債2 萬元
        ，78年3 月被告代原告還賭債7 萬元，79年8 月被告代
        還賭債13萬元，85年10月又代還賭債27萬元，以上亦為
        二十多年至十多年之事，亦全非事實，且亦逾請求權時
        效；何況歷年來原告之工作收入全交給被告，且如被告
        之自認增建房屋自73年起即出租，有租金收入，由其拆
        掉原增建再改建，成現況之三間房間，每月亦有約2 萬
        元之租金收入，至今有約480 萬元租金收入，亦全部由
        被告收取使用；退一步言，如被告主張被告以原告之工
        作收入及租金收入支付上開費用亦綽綽有餘，此非可為
        抵銷之債。
      (5)釋字第620 號解釋「憲法第十九條規定，人民有依法律
        納稅之義務，係指國家課人民以繳納稅捐之義務或給予
        人民減免稅捐之優惠時，應就租稅主體、租稅客體、稅
        基、稅率等租稅構成要件，以法律或法律明確授權之命
        令定之，迭經本院闡釋在案。中華民國七十四年六月三
        日增訂公布之民法第一千零三十條之一（以下簡稱增訂
        民法第一千零三十條之一）第一項規定：『聯合財產關
        係消滅時，夫或妻於婚姻關係存續中所取得而現存之原
        有財產，扣除婚姻關係存續中所負債務後，如有剩餘，
        其雙方剩餘財產之差額，應平均分配。但因繼承或其他
        無償取得之財產，不在此限』。該項明定聯合財產關係
        消滅時，夫或妻之剩餘財產差額分配請求權，乃立法者
        就夫或妻對家務、教養子女及婚姻共同生活貢獻所為之
        法律上評價。因此夫妻於婚姻關係存續中共同協力所形
        成之聯合財產中，除因繼承或其他無償取得者外，於配
        偶一方死亡而聯合財產關係消滅時，其尚存之原有財產
        ，即不能認全係死亡一方之遺產，而皆屬遺產稅課徵之
        範圍。夫妻於上開民法第一千零三十條之一增訂前結婚
        ，並適用聯合財產制，其聯合財產關係因配偶一方死亡
        而消滅者，如該聯合財產關係消滅之事實，發生於七十
        四年六月三日增訂民法第一千零三十條之一於同年月五
        日生效之後時，則適用消滅時有效之增訂民法第一千零
        三十條之一規定之結果，除因繼承或其他無償取得者外
        ，凡夫妻於婚姻關係存續中取得，而於聯合財產關係消
        滅時現存之原有財產，並不區分此類財產取得於七十四
        年六月四日之前或同年月五日之後，均屬剩餘財產差額
        分配請求權之計算範圍。生存配偶依法行使剩餘財產差
        額分配請求權者，依遺產及贈與稅法之立法目的，以及
        實質課稅原則，該被請求之部分即非屬遺產稅之課徵範
        圍，故得自遺產總額中扣除，免徵遺產稅，最高行政法
        院九十一年三月二十六日庭長法官聯席會議決議，乃以
        決議縮減法律所定得為遺產總額之扣除額，增加法律所
        未規定之租稅義務，核與上開解釋意旨及憲法第十九條
        規定之租稅法律主義尚有未符，應不再援用。」，此解
        釋已將最高行政法院九十一年三月廿六日庭長法官聯席
        會議決議，解釋為違憲，不再援用，故被告援用該項決
        議，顯為違誤。故坐落台北縣板橋市○○段一○三八地
        號土地應有部分四分之一及其上門牌台北縣板橋市○○
        路○段二二六巷十弄二號四樓房屋（以下簡稱系爭房屋
        ）所有權全部，登記原因「買賣」，原因發生日期72年
        6 月25日，則該財產應列入剩餘財產分配範圍。
      (6)被告主張系爭房屋四樓頂增建部分，此項增建被告主張
        屬於附合，並無獨立產權，此項見解，顯然錯誤，按系
        爭增建部分乃為獨立房屋，並非單純之附合，更非得如
        被告所主張「再系爭房屋為被告74年6 月5 日以前所取
        得之原有財產，已非民法第1030條之1 規定效力所溯及
        而不得列入夫妻剩餘財產差額計算之範圍」。
      (7)被告主張原告從無工作，但查被告為家庭主婦，為其所
        自認，則一家數十年之生計如何維持，當然完全依賴原
        告之工作所得，原告所從事之工作，結婚之初兩人係定
        居彰化（63年至72年間），當時原告從事蘆筍買賣，係
        向筍農購買蘆筍後再賣給農會交予工廠加工，每月有固
        定收入，原告收入亦皆交予被告，此有當時與兩造同住
        之二哥鐘明寺足以證明。原告自70年初全家搬到台北後
        原告改從事營造建築工程之安全支撐之工作，此項工作
        都以承包方式，有固定之收入，工程之收入皆交予被告
        ，此有證人游文彬及林金河係原告從事營造業時之同事
        ，足以證明。原告一生之辛勞收入盡交被告保管，以致
        於遭被告以家暴之理由趕出家門，至今兩手空空，被告
        卻享盡數百萬元現金，兩棟房屋及每月數萬元之租金收
        入，被告卻反以此誣指原告不務正業，好吃懶做，一無
        是處，可恨莫過於此。
（五）請求判令(1)被告應給付原告4,184,063 元及自準備書（六
      ）狀繕本送達被告翌日即96年11月27日起至清償日止，按
      年息百分之五計算之利息。(2)請准提供擔保宣告假執行。
三、被告則以：
（一）74年6 月5 日以前，兩造於婚姻關係存續中所各自取得之
      現存婚後財產，是否列入夫妻剩餘財產差額之計算？
      (1)本件僅得就74年6 月5 日以後兩造婚姻關係存續中所各
        自取得之現存婚後財產，計算兩造剩餘財產之差額。
      (2)按民法親屬編於74年6 月3 日修正時，固增訂第1030條
        之1 關於夫妻剩餘財產差額分配請求權之規定。惟同日
        修正公布之民法親屬編施行法第1 條規定：「關於親屬
        之事件，在民法親屬編施行前發生者，除本施行法有特
        別規定外，不適用民法親屬編之規定；其在修正前發生
        者，除本施行法有特別規定外，亦不適用修正後之規定
        。」明揭親屬編修正後之法律，仍適用不溯既往之原則
        ，如認其事項有溯及適用之必要者，即應於施行法中定
        為明文，方能有所依據，乃基於法治國家法安定性及既
        得權益信賴保護之要求，而民法親屬編施行法就民法第
        1030條之1 並未另定得溯及適用之明文，自應適用施行
        法第1 條之規定。
      (3)又親屬編施行法於85年9 月25日增訂第6 條之1 有關聯
        合財產溯及既往特別規定時，並未包括第1030條之1之
        情形。
      (4)準此，74年6 月4 日民法親屬編修正施行前結婚，並適
        用聯合財產制之夫妻，於74年6 月5 日後法定財產制關
        係消滅，而夫妻一方依第1030條之1 規定行使夫妻剩餘
        財產差額分配請求權時，夫妻各自於74年6 月4 日前所
        取得之原有財產，不適用第1030條之1 規定，不列入剩
        餘財產差額分配請求權計算之範圍，此亦有最高法院81
        年台上字第2315號判決、最高法院92年台上字第568 號
        判決、最高行政法院91年3 月份(91.3.26) 庭長法官聯
        席會議決議要旨足供參照。
      (5)從而夫妻於74年6 月4 日前結婚並取得之原有財產，基
        於法律不溯及既往之原則，並不列入夫妻剩餘財產差額
        分配請求權之計算範圍，易言之，計算夫妻剩餘財產差
        額時，其所指婚姻存續中所取得「現存」之財產僅限於
        74年6 月5 日以後所取得者為限。
      (6)經查，兩造於64年間結婚時，並未約定夫妻財產制，依
        民法第1005條及民法於91年6 月26日條修正前關於法定
        財產制之規定，自應以法定財產制亦即聯合財產制為兩
        造之夫妻財產制。再民法於74年6 月3 日修正時，固增
        訂第1030條之1 關於法定財產制關係消滅後夫妻剩餘財
        產差額分配請求權之規定，惟依民法親屬編施行法第1
        條、第6 條之1 之規定及前揭最高法院判決、最高行政
        法院決議要旨，民法第1030之1 規定之剩餘財產差額分
        配請求權並無溯及既往之效力，是以被告於74年6 月5
        日前取得之原有財產，自不得列入夫妻剩餘財產差額計
        算之範圍。
      (7)坐落台北縣板橋市○○段1038地號土地應有部分1/4 及
        其上台北縣板橋市○○路○ 段332 巷10弄2 號4 樓（門
        牌已整編為板橋市○○路○ 段226 巷10弄2 號4 樓）房
        屋為被告74年6 月5 日以前所取得之原有財產，已非民
        法第1030條之1 規定效力所溯及而不得列入夫妻剩餘財
        產差額計算之範圍，又同上土地上台北縣板橋市○○路
        ○ 段33 2巷10弄2 號5 樓（增建部分）（現門牌整編為
        板橋市○○路○ 段226 巷10弄2 號4 樓頂）與系爭房屋
        具有從屬性及不可分割性，自亦不得列入夫妻剩餘財產
        差額計算之範圍，況系爭頂樓增建物若未依附於系爭房
        屋，並無任何價值可言。
（二）本件無司法院大法官會議第620號解釋之適用：
      (1)查諸司法大法官會議第620 號解釋之解釋文內容，主要
        係就聯合財產關係因配偶一方死亡而消滅時，因他方就
        死亡一方之遺產主張夫妻剩餘財產差額分配所衍生「遺
        產稅」之遺產總額之扣除額問題所為之解釋，而本件並
        非聯合財產關係因配偶一方死亡而消滅之情形，亦非屬
        公法上之遺產稅事件，自無司法院大法官會議第620 號
        解釋之適用。
      (2)民事法院於審理民事訴訟事件時，本不受行政法院所為
        見解之拘束，縱最高行政法院所為91年3 月26日庭長法
        官聯席會議決議業經大法官會議釋字第620 號解釋宣告
        不再援用。惟依最高法院81年台上字第2315號、92年台
        上字第568 號民事判決見解，「74年6 月3 日修正公布
        施行之民法親屬編施行法第一條後段規定：關於親屬之
        事件，在民法親屬編修正前發生者，除該施行法有特別
        規定外，不適用修正後之規定。茲該施行法既未特別規
        定，修正後之民法第1030條之1 規定，於修正前已結婚
        並取得之財產，亦有其適用。則夫妻於民法親屬編修正
        前已結婚並取得之財產，自無適用該修正規定之餘地」
        ，是以本件被告於74年6 月5 日前取得之原有財產，自
        不應列入夫妻剩餘財產差額計算之範圍。
      (3)又退步言之，本件係於94年12月28日即已因原告起訴而
        繫屬於鈞院審理，惟司法院大法官會議釋字第620 號解
        釋係嗣後於95年12月6 日始作成，且其解釋文內容之情
        形與本件並不相同，已如前述，基於「法律不溯及既往
        」之原則，本件亦無上開解釋之適用。
（三）退步言，兩造因判決離婚致法定夫妻財產制關係消滅時之
      剩餘財產差額，應該如下：
      (1)原告部分：
        １、彰化縣芳苑鄉王功村新開巷3 號房屋，總值615,
            778元。
        ２、台新銀行板橋分行存款30,157元。
        ３、華南銀行華江分行存款16元。
        ４、板橋郵局存款5,002元。
        ５、國泰世華銀行華江分行存款138元。
        ６、國泰增值一二三養老保險之保險金559,694元。
        ７、台新國際商業銀行定期存款：230,728元。
        合計：1,441,513元。
      (2)被告部分：
        １、台北縣板橋市○○路○ 段226 巷10弄2 號4 樓房屋
            及其樓頂增建物，總值為2,675,530 元（鑑定價額
            為3,171,387元，應扣除土地增值稅495,857元）
        ２、板橋文化路郵局存款4,981,002元。
        ３、世華聯合商業銀行存款543,959元。
        合計：8,200,491元。
      (3)被告所負債務部分：
        １、合會債務（死會部分）：1,440,000 元。（即93年
            10月20日、94 年5月20日標取之二個死會，94年6
            月6 日迄96年5 月20日會期結束，尚有24期，3000
            0*2 會*24 期＝1,440,000 元）
        ２、合會債務（活會部分）：2,625,000 元。（即第三
            會682,500 元+ 第四會667,500 元+ 第五會640000
            元+ 第六會635,000元＝2,625,000 元。）
        合計：4,065,000元。
      (4)綜上，被告於法定夫妻財產制關係消滅時之剩餘財產為
        8,200,491元-4,065,000元＝4,135,491元。
      (5)兩造剩餘財產之差額為2,693,978元。
        即4,135,491 元（被告）-1,441,513元（原告）＝2,
        693,978元。
      (6)被告主張抵銷部分：
        １、判決離婚損害之精神慰撫金：606,240 元（即60萬
            元+裁判費6240元）
        ２、離因損害及違反保護令、無故侵入住宅等損害之精
            神慰撫金：80,832元（即8萬元+裁判費832元）
        ３、原告積欠被告債務：850,000元。
        合計：1,537,072元。
      (7)若鈞院認原告得請求分配兩造剩餘財產之差額，惟與上
        開抵銷部分即1,537,072 元相互抵銷後，亦無任何剩餘
        。
（四）被告主張之抵銷債權有二：
      (1)因判決離婚之精神上損害賠償金60萬6240元（含裁判費
        6240元）：查被告請求判決離婚損害事件，業經鈞院94
        年度家訴字第156 號、台灣高等法院95年度家上易字第
        50號判決確定在案。上開判決判命丙○○應給付乙○○
        60萬元及自95年3 月23日起至清償日止，按年息百分之
        5 計算之利息，且訴訟費用由丙○○負擔1/ 2。另裁判
        費之計算：20800X12 0/200X1/2=6240 元。
      (2)有關離因損害 (辱罵、毆打部分)、 違反保護令及無故
        侵入住宅之精神上損害賠償金合計8 萬0832元（含裁判
        費832 元）：查被告請求離因之損害賠償事件，業經鈞
        院95年度訴字第204 號、台灣高等法院95年度上易字第
        600 號判決確定在案。上開判決判命丙○○應給付被告
        乙○○8 萬元及自95年2 月9 日起至清償日止，按年息
        百分之5 計算之利息，且訴訟費用由本件原告丙○○負
        擔1/10。另裁判費之計算：20800X80/200X1/10=832 元
        。
（五）被告得向原告請求清償下列債務，並得就其數額主張抵銷
      ：按夫妻各自對其債務負清償之責，且夫妻之一方以自己
      財產清償他方債務時，雖於婚姻關係存續中，亦得請求償
      還，民法第1023條定有明文，是以被告為原告清償下列之
      賭債85萬元，自得向原告請求償還，並得以該金額就本件
      主張抵銷：
      (1)6 萬元：兩造結婚時，被告跟了一個二千元的會，得標
        金六萬元，原告借去作賣蘆筍的本錢，但生意結束後，
        原告未如數償還，反而拿去賭博輸掉了。
      (2)6 萬元：兩造結婚第二年，四叔萬恭2 千元的會，是被
        告賣金飾所繳的會錢，得標金6 萬元，原告亦借去作賣
        籚筍的本錢，但生意結束後，原告未如數償還，反而拿
        去賭博輸掉了。
      (3)10萬元：兩造結婚第三年之賣蘆筍本錢，是被告向小妹
        林普琴借的，是李福之會仔錢10萬元，原告從未償還被
        告。
      (4)10萬元：兩造結婚第四年筍販不能進農會站，而原告因
        房子要由三合院改建為樓房，一直向被告逼迫要錢，被
        告不得已，向娘家借了一個穀會10萬元，原告從未償還
        被告。
      (5)4 萬元：71年原告去新加坡工作，向其小妹鐘秀利借了
        4 萬元未還，係被告向其母親借了一個會來償還，而原
        告從未償還被告。
      (6)2 萬元：73年鐘秀霞招5千元的會，被告繳了四次會錢
        計2 萬元，被以之抵償原告之賭債，而該二萬元係向林
        普琴借的。
      (7)7 萬元：被告於78年3 月間為原告清償賭債7萬元。
      (8)13萬元：被告於79年8月間為原告清償賭債13萬元。
      (9)27萬元：被告於85年10月間為原告清償賭債27萬元。
      (10)查原告於婚後沈迷於賭博、簽六合彩，家中生活開銷本
        已維持困難，被告卻還要被迫去為原告善後，償還賭債
        或借貸，僅因年代久遠，被告亦年老已不復記憶，否則
        被告為原告善後之賭債或借貸，絕不僅於如此稀少數額
        。
（六）就原告對被告所負之合會債務為爭執之部分：
      (1)被告尚有合會債務4,065,000 元（即死會部分1,440,00
        0 元，（活會部分2, 625,000元）必須償還。查被告於
        93年5 月間參加甲○○所招募之3 萬元合會，合計參加
        6 人份，故每月均須支出合計18萬元之會錢，被告或以
        現金加上匯款支付，或全部以匯款方式為之，均有被證
        五及被證九之郵局存摺記錄可稽，其中(1)死會部分，因
        於94年6 月6 日前，已有兩會分別於93年10月20日、94
        年5 月20日標取，94年6 月6 日迄至96年5 月20日會期
        結束，尚有24期，故有30000 元*2會*24 期＝1,440,00
        0 元之債務，另(2)活會部分：依證人即會首所提互助會
        資料，債務金額第三會682,500 元+ 第四會667,500 元
        + 第五會640,000 元+ 第六會635,000 元＝2,625,000
        元。
      (2)按民法第709 條之1 第1 項規定：「稱合會者，謂由會
        首邀集2 人以上為會員，互約交付會款及標取合會金之
        契，其僅由會首與會員為約定者，亦成立合會。」、第
        709 條之7 第1 項規定：「會員應於每期標會後三日內
        交付會款。」，足知會員不論是否已標取合會金，於每
        期標會時均負有交付會款之債務，合先敘明。
      (3)死會部分：
        １、查被告參加訴外人甲○○所招募之三萬元合會，共
            計三十五名會員，會期自93年5 月20日至96年5 月
            20 日 止，被告合計參加六人份，已具如94.10.27
            民事陳報狀所述。其中三會已死會之部分，被告所
            取得三會全部會金合計2,607,500 元已包含於被告
            離婚時仍現存之存款中，亦即被證五所示合計4,98
            1,00 2元 (981002+0000000=0000000) 之郵局存款
            中，原告於94.11.14民事準備書狀主張應將被告之
            婚後財產加計2,607,500 元云云，顯屬無稽，亦無
            所據，不足採信。
        ２、復查，被告雖因標得三會而取得會金合計2,607,50
            0 元，致離婚時現存之郵局存款高達4,981,002 元
            ，然被告亦因此負有自94年6 月20日起至96年5 月
            20日止，每月支出合計9 萬，合計2,160,000 元之
            合會債務，且係於婚姻關存續中所發生，依民法第
            1030條之1 第1 項之規定，自應由被告之現存婚後
            財產中扣除，不容原告置詞詭辯。
        ３、依證人甲○○於97年3 月26日提呈之合會資料，被
            告於94年6 月6 日前已分別於93年10月20日標取81
            2500元，94年5 月20日標取825000元，且自94年6
            月6 日兩造離婚迄96年5 月20日合會結束止，尚有
            24期，每會每月應繳死會會款債務合計為1,440,00
            0 元，依上開民法第709 條之7 第1 項之規定，自
            屬被告婚姻存續中所負之債務，且依民法第1030條
            之1 第1 項規定自應由被告離婚時現存財產中扣除
            ，應有理由。
      (4)活會部分：
        １、按計算夫妻剩餘財產價值，本應以其『財產淨值』
            為準，此觀諸民法第1030條之1 規定須以夫妻於聯
            合財產關係消滅時之現存財產扣除債務餘額計算差
            額自明，而土地增值稅係不動產內含之成本負擔，
            故於計算不動產淨值時，自應扣除其土地增值稅，
            有臺灣高等法院93年度家上字第20號判決見解足供
            參照。其見解雖係為處理不動產之財產淨值問題，
            但依相同之法理，於計算夫妻所負合會債權債務時
            ，亦應以其「財產淨值」為準，亦即須扣除一切可
            預期支出之成本負擔後，始得作為夫妻之剩餘財產
            而計算其差額，否則將使夫妻不支出成本負擔之一
            方，因非以財產淨值之差額為分配而受有不當之財
            產利益，卻致他方於剩餘財產差額分配完畢後，反
            而因日後支出可預期發生之成本負擔而受有損害，
            例如前述之不動產日後應支出土地增值稅之成本負
            擔而受有損害即是，如此對承受財產成本負擔之一
            方顯失公平，洵非民法第1030條之1 之規範意旨。
        ２、查剩餘財產之計算，以法定財產制關係消滅時「現
            存之婚後財產」為限。被告雖自93年5 月20日起每
            月繳交三會活會會金9 萬元，至94年5 月20日兩造
            婚姻消滅時止計13個月，合計已繳交會金1,170,00
            0 元，但此債務款項於兩造94年6 月6 日離婚前，
            即已從被告之婚後財產中支出，且非法定財產制關
            係消滅時被告「現存之婚後財產」，依民法第1030
            條之1 之規定，自不應列入剩餘財產之計算。
        ３、再者，被告表面上雖就已支出之1,170,000元合會
            債務好像亦取得對第三人之合會債權，但僅是期待
            權而已，並非被告現在已獲得及存在之財產。尤其
            現今經濟不景氣，倒會頻傳，具有高度之風險性，
            日後不一定可以取回所繳交之會金，諻論利息收益
            ，被告手中已有其他合會被倒會而求償無門者 (此
            部分亦為被告婚姻存續中所負之債務，自應於被告
            之婚後財產中扣除，先予敘明)。況縱若日後被告
            因得標而取回已繳交之會金成本，但已是被告日後
            之財產，亦非被告離婚時「現存之婚後財產」，依
            民法第1030條之1 之規定，自不應列入剩餘財產之
            計算，從而原告於94.11.14民事準備書狀主張被告
            之離婚時現存財產應加計已繳交之會金1,170,000
            元云云，顯無所據，不足採信。
        ４、又查，參加合會無非係為賺取利息收益，但具有高
            度之風險性，尤其愈到末期仍未標回會金時，雖可
            賺得較多之利息，但一旦倒會，將落得血本無歸，
            從而被告每月所需支出之會金債務，即為賺取會金
            利息及取回標金之成本負擔。承前所述，被告尚有
            三會活會，為被告婚姻關係存續即已負之繼續性合
            會債務，於兩造94年6 月6 日離婚後，被告每月仍
            須繳交9 萬元之會金至96年5 月20日止，合計2,16
            0,000 元，此即為兩造離婚時被告現存之婚後財產
            中郵局存款部分所包含三會活會利息收益之成本負
            擔，是以被告依前揭應以剩餘財產淨值為差額計算
            之臺灣高等法院判決見解及民法第1030條之1 之立
            法意旨，主張應自被告之離婚時現存財產中扣除前
            述2,160,000 元之合會成本負擔，應有理由。
        ５、依證人甲○○於97年3 月26日所提合會資料，被告
            於94年6 月6 日時尚有四會未標取之合會，其後被
            告雖分別於94年9 月20日標取832500元、95年3 月
            20日標取842500元、96年2 月20日標取865000、96
            年4 月20日標取86 7500 元，惟上開標取之會金均
            在兩造94年6 月6 日判決離婚後，並非兩造因判決
            離婚致法定財產制關係消滅時被告所有「現存之婚
            後財產」，依民法第1030條之1 規定，自不列入剩
            餘財產之計算。
        ６、復查，如上所述，被告至94年6 月6 日尚有四會活
            會，而自94年6 月6 日迄96年5 月20日合會結束止
            ，尚有24期，依上揭民法第709 條之7 第1 項規定
            ，被告每期就上開四會活會均負有交付會款之債務
            ，足知被告於94年6 月6 日兩造判決離婚迄96年5
            月20日合會結束止，就上開四會活會合計負有2,
            625,000 元會款債務（依被證18及會首所提互助會
            資料，活會會款債務金額合計：第三會682,500 元
            + 第四會667,500 元+ 第五會640000元+ 第六會6
            35,000元＝2, 625,000元），則此部分自屬被告婚
            姻存續中所負之債務，依民法第1030條之1 第1 項
            規定，自應由被告離婚時現存財產中扣除。
      (5)再兩造係於94年6 月6 日夫妻財產制關係消滅，惟自94
        年6 月20日起至96年5 月20日止，被告每月仍須償還婚
        姻關係消滅前所負之合會債務18萬元，計持續24個月，
        債務合計432 萬元（180000元×24=0000000元），依民
        法第1030條之1 之規定，自應由法定財產制關係消滅時
        被告所有之財產中扣除。
      (6)又關於活會部分，本件於兩造判決離婚確定致聯合財產
        關係於94年6 月6 日消滅時，尚有三會活會，其後每月
        仍須繳交三會活會會金9 萬元至96年5 月20日為止，縱
        之後因得標而變為死會，但每月亦須繳交死會會款至上
        開合會結束。參以現今經濟不景氣，倒會頻傳，具有高
        度之風險性，日後不一定可以取回所繳交之會金，遑論
        利息收益，自不能將此風險由被告承擔，卻令原告未負
        擔任何義務卻坐享其利益，是以於計算夫妻所負合會債
        權債務時，應以其「財產淨值」為準，亦即應將聯合財
        產關係消滅時現存之活會列為債務，將其存續期間之每
        月會款，不論為活會或日後因得標變為死會，均應自夫
        妻剩餘財產中扣除才是。
      (7)此外，參加合會無非係賺取標息，被告於94年6 月6 日
        夫妻財產關係消滅前每次所賺取之標息，早已混入被告
        所陳報之存款金額中。至於聯合財產關係消滅後所獲取
        之每期標息利益，以及日後得標所取得之得標會款，本
        非聯合財產關係消滅時之「現存財產」，亦不應列入夫
        妻剩餘財產中計算，是以自不能將被告至94年6 月6 日
        止所支出之全部活會會款誤認係債權而列入夫妻剩餘財
        產中計算，否則即違反民法第1030之1 規定以財產淨值
        計算夫妻剩餘財產價值之意旨，另原告供稱「活會部分
        俱已到期，則被告所領到之會款應有三百三十三萬元已
        超出被告所主張應繳死會會款債務二百一十六萬元」云
        云，顯係將死會、活會債務及現存財產與將來財產相混
        一談，洵屬無稽，不足為信。
      (8)另系爭合會於會期過半後標取合會金，才有賺取利息之
        可能，否則將有透支之情形，被告之第一、二、三會即
        有透支之情形，此有證人甲○○所提出之合會資料可稽
        ，再者，縱如被告第六會係最後一期標取，惟亦僅賺取
        微薄利息合計84000 元而已，是以被告於97年7 月3 日
        供稱被告六會合會共計賺取利息達0000000 元云云，洵
        屬無稽。
（七）原告所主張之租金收入228萬元，是否得列入夫妻剩餘財
      產差額分配之計算？
      (1)又原告丙○○於94.9.2民事陳報狀陳稱被告於84年至94
        年間獲有租金收入228 萬元云云，被告否認之，且該頂
        樓房屋係87年間才修繕，88年間出租，扣除支出費用，
        所剩已無幾。
      (2)惟因原告沈迷於簽賭六合彩、賭博，且酗酒有暴力傾向
        ，未分擔家用，被告已將該租金收入用以支出小孩養育
        費、學費及其他家庭生活開銷，已無剩餘。
      (3)況前開租金收入並非法定財產制關係消滅時被告「現存
        」之剩餘財產，誠非民法1030條之1 規定計算兩造剩餘
        財產差額之範圍。
      (4)是以原告主張分配租金收入228 萬元云云，顯無所據，
        亦非適法，不足採信。
（八）就抵銷抗辯爭執之部分：
      (1)被告代為償還原告之賭債部分：
        １、查夫妻財產制契約為身份上之財產契約，而民法第
            1023條係就適用法定財產制之夫妻財產所為規範責
            任關係之規定，原則上無民法總則編有關消滅時效
            規定之適用，所以並無所謂請求權罹於時效之問題
            。
        ２、縱若有民法關於請求權消滅時效規定之適用，亦應
            以兩造婚姻關係消滅亦即94年6 月6 日時，始有15
            年消滅時效進行之問題，此稽諸19年12月26日制定
            公布及74年6 月3 日修正公布之民法第1027條、91
            年6 月26日民法第1023條規定之文義即明 (兩造係
            於64 年 間結婚)， 亦即原則上應於婚姻關係消滅
            時始可行使償還請求權，但於例外之情形時，於婚
            姻關係存續中亦可先為請求，從而原告於94.11.14
            民事準備書狀稱被告代為清償賭債中之八項債權之
            償還請求權已罹於十五年消滅時效而主張時效抗辯
            云云，顯無理由，不足採信。
        ３、退步言之，縱若請求權於被告代償時即已開始消滅
            時效之進行，惟按民法第143 條規定：「夫對於妻
            或妻對於夫之權利，於婚姻關係消滅後一年內，其
            時效不完成」。本件兩造係於94年6 月6 日因判決
            離婚確定始婚姻關係消滅，則被告依民法第1023條
            規定之償還請求權，於94年6 月6 日起一年內，其
            時效並不完成，從而原告抗辯被告之請求已罹於時
            效云云，亦無理由，不足採信。
      (2)被告請求判決離婚、傷害、侵入住宅、違反保護令之非
        財產上損害部分：
        １、查被告向原告請求判決離婚、傷害、侵入住宅、違
            反保護令之非財產上損害即慰撫金，係原告之違法
            侵權行為所致，原告對於被告因此所得獲致婚後財
            產之增加，並無任何協力及貢獻可言，反係伊之加
            害行為所致，應付予被告者，並為一人專屬性，怎
            反而可算入夫妻財產中，甚為諷刺，況該慰撫金亦
            非被告於離婚時現存之婚後財產，從而被告依民法
            第1030條之1之 規定，主張前述慰撫金不得列入被
            告之婚後財產而為剩餘財產差額之計算，應就全部
            慰撫金之數額直接與原告所得請求及分配之兩造剩
            餘財產差額為相互抵銷，應有理由，並無任何矛盾
            之處，原告於94.11.14 民 事準備書狀所稱，顯有
            誤會。
        ２、再按最高法院84年台上字第2608號判決要旨：抵銷
            不以雙方之債權明確為要件，故損害賠償債權當事
            人間，雖於其成立或範圍有所爭執，亦非必俟判決
            確定後始得抵銷（見：本院22年上字第1112號判例
            ），且金錢債權之損害賠償請求權於其請求權發生
            時，即應認為已屆清償期，故賠償權利人對於賠償
            義務人，負有金錢債務已屆清償期者，賠償權利人
            以其債務與他方之債務互相抵銷，不得謂與民法第
            334 條所定抵銷要件不符（見：本院32年抗字第24
            6 號判例）。
       ３、查被告對原告之慰撫金債權，於兩造離婚及原告為
           違法侵權行為時即已發生，復參以上開債權金額，
           業經法院判決確定，依民法第334 條之規定及前揭
           最高法院裁判見解，被告自得主張與原告所得請求
           及分配之兩造剩餘財產差額為相互抵銷，原告於94.
           11.14 民事準備書狀稱被告之損害賠償債權尚未發
           生並不存在云云，顯無所據，委無足採。
（九）就兩造剩餘財產之差額若平均分配，對被告顯失公平部分
      ：
      (1)按民法第1030條之1 之立法理由為聯合財產關係消滅時
        ，以夫妻雙方剩餘財產之差額，平均分配方為公平，亦
        所以貫徹男女平等之原則，例如夫在外工作或經營企業
        ，妻在家操持家務、教養子女備極辛勞，使夫得無內顧
        之憂，專心發展事業，其因此所增加之財產，不能不歸
        功於妻子之協力，則其剩餘財產，除因繼承或無償取得
        者外，妻自應有平均分配之權利，反之亦然。惟夫妻之
        一方如有不務正業或浪費成習等情事，於財產之增加並
        無貢獻，自不能使之坐享其成，獲得非分之利益，此際
        如平均分配，顯失公平，應由法院酌減其分配額或不予
        分配，並非夫妻之一方就剩餘財產之差額向他請求分配
        時，即一律准予平均分配，再予敘明。
      (2)基於下列之事證，足證原告確有不務正業、浪費成習之
        情事，對於被告婚後財產之增加，並無貢獻，平均分配
        對於被告顯失公平，懇請鈞院免除或酌減原告之分配額
        ：
        １、兩造於64年間結婚，育有一子一女，詎婚後原告丙○○沈迷於賭博，喜歡簽賭六合彩，所賺取之金錢
            均花用於賭博，未負擔家用，對家庭及小孩漠不關
            心。原告心情不好時，動輒辱罵三字經，又有酗酒
            及暴力傾向，經常無故辱罵及毆打被告，造成被告
            時常傷痕累累。甚至在被告懷孕六個月時，亦動手
            毆打被告，將被告打到腰部至大腿均瘀青。嗣至93
            年3 月21日凌晨2 時許，兩造因細故發生爭執，原
            告即以三字經辱罵被告，並動手掌摑被告耳光，致
            被告左右臉部均受有大範圍之紅腫瘀青之傷害，被
            告為此聲請保護令，經  鈞院核發93年度家護字第
            317 號民事通常保護令在案，敬請  鈞院調卷查明
            。惟原告於保護令期間，對其暴力行為並無任何悔
            改之意，於94年1 月4 日下午6 時44分許，更違反
            保護令之內容，擅自無故侵入被告所有之住宅，騷
            擾被告，致被告心生畏怖，被告立即報警處理，業
            經  鈞院刑事庭94年度簡字第730 號判處原告拘役
            在案。綜上原告對被告所為，已達不堪同居虐待之
            程度，兩造婚姻已礙難維持，亦經  鈞院94年度婚
            字第390 號判決離婚在案。
        ２、原告於起訴狀供稱伊婚前婚後及至目前皆係從事營
            造建築工程之安全支撐工作，都以承包方式，有固
            定收入，每案工程之盈餘皆有一、二百萬云云，顯
            然謊話連篇，不足採信，果若原告從結婚迄今都如
            此會賺錢，則財產累積至今應已甚為可觀，本件反
            而應係被告向伊請求分配剩餘財產之差額才是，如
            今卻角色錯置，顯見原告編織謊言之能事。
        ３、再者設若原告有將其所供稱每案工程之盈餘一、二
            百萬元皆交予被告維持家用，被告何需無日無夜地
            辛苦車縫牛仔褲，靠攢積論件計酬之微薄工資維持
            家庭開銷？況還要以此血汗錢為原告償還賭債善後
            ，實不知原告之良心在何處。
        ４、且查原告自72年以後迄今又是從事何正當工作？對
            婚姻家庭之維持、家務之分擔及婚後夫妻財產之增
            加有何積極之協力及貢獻？均未見原告舉證以實其
            說。
        ５、復參以  鈞院向財政部台灣省北區國稅局調閱原告
            93年度綜合所得稅各類所得及財產歸屬資料清單內
            容，原告除繼承之彰化縣芳苑鄉房地外，並無任何
            額外增加之財產，且93年收入竟只有七萬餘元而已
            ，果若是一個長期、正常從事工作之人，豈會名下
            無任何之存款？由此已足證原告確有不得主張夫妻
            財產剩餘分配之理由！
        ６、另被告僅遵鈞院所諭，自始即誠實陳報判決離婚確
            定時之現存全部財產，並無隱瞞；反觀原告於起訴
            時即偽稱伊無任何財產，在鈞院諭示據實陳報後，
            原告始提出伊尚有繼承之彰化縣芳苑鄉房地及台新
            銀行存款，惟台新銀行存摺為鈞院函查財政部台灣
            省北區國稅局之資料清單所無記載。復參以原證13
            存摺所示，原告曾於94年5 月10日判決離婚前之5
            月6 日同一天密集提領存款轉帳至0000000000000-
            0 ～0000000000000-0 等連號帳戶中，致使伊所有
            前開帳戶存款瞬時短少三十萬元，不無故意隱匿、
            減少其離婚時現存財產數額，以利其獲取較多之剩
            餘財產差額分配之嫌。又佐以前述原證13台新銀行
            存摺並無「國泰增值一二三養老保險」保險金之存
            入記錄等情，均足證原告應尚有其它存摺及財產未
            據實陳報。衡諸原告所為，顯失誠信，令被告有受
            騙之感覺，懇請鈞院參酌此情為原告不利益之判決
            為禱。
        ７、原告丙○○婚後沈迷於賭博，喜歡簽賭六合彩，所
            賺取之金錢均花用於賭博，未負擔家用，對家庭及
            小孩漠不關心，有下列證人之證詞可稽：１、證人
           「 林普琴」部分：「因為我沒有跟會之前，是在鐘
            秀霞那邊工作，大姐叫我跟他的會，我就把會錢都
            放在大姐那邊，因為原告在那邊簽六合彩，欠鐘秀
            霞的錢 (法官問：多少錢？證人答四萬塊)我 當初
            要拿會錢的時候，我那時候已經是繳了四次，到了
            第五次，被告就告訴我那個會沒有了，我說之前繳
            去的錢呢？他說已經沒有了，被原告拿去簽牌都抵
            掉了」等語。２、證人「林足珠」部分：「因為他
            （丙○○）嗜賭如命，他說要去做蘆筍生意，但是
            人家跟我說他是拿去還賭債」等語。３、證人「鐘
            文宏」部分：「被告有於七十八年三月間為原告還
            了賭債七萬」、「七十八年三月份那次是我父親即
            原告在我面前請我媽媽幫他去借錢，我媽媽本來不
            想幫忙，是我媽媽再幫他最後一次」等語「被告在
            七十九年八月有為原告還了賭債十三萬」、「那次
            是人家三四個大漢上門要賭債，我媽媽沒有辦法，
            跟他們講好什麼時候給他們，然後去借錢還」等語
            。「被告有於八十五年十月為原告清償賭債二十七
            萬」、「我那時候讀體專，放假回來時，爸媽在家
            裡吵的很大聲，聽到我媽問說定期存款二十七萬的
            事，我爸爸說已經花掉了」「我爸爸有沈迷賭博簽
            賭六合彩，在鄉○○○○道他很愛賭，搬到台北來
            還是一樣」、「（問：他有負擔家用嗎？）就我看
            到的沒有」、「（問：他沈迷簽賭六合彩，輸贏怎
            樣？）這種東西，通常輸得比較多吧」、「印象中
            從小到大，很多人都來我家要錢，要我爸爸的賭債
            」等語。
      (3)民法第1030條之1 之規定，乃因通常夫在外工作或經營
        企業，而妻在家操持家務、教養子女備極辛勞，使夫無
        內顧之憂，專心發展事業，其因此所增加之財產，不能
        不歸功於妻子之協力，已如前述。惟查，本件被告除負
        擔一般家庭主婦操持家務、教養子女之責外，更須辛苦
        工作維持家庭開銷，身肩雙重職責，可知被告對家庭所
        付出之心力與勞力，著實較原告為重。原告非但不知感
        恩、惜福，竟對被告長期性、慣行性施予家庭暴力，致
        被告不堪同居之虐待，身心俱創。原告甚且不務正業而
        沈迷於賭博，浪費成習而不負擔家用，併參以兩造之婚
        姻破裂致判決離婚，原告之過咎甚為重大，具如前述，
        而被告並無任何過失可言，至此已足證被告對於婚姻家
        庭之經營維持及夫妻婚後財產之增加，於協力、貢獻之
        程度上，至少均超出原告數倍，從而原告請求本件雙方
        剩餘財產之差額應平均分配云云，對被告而言，確實顯
        失公平，懇請鈞院詳察鑑核並免除或酌減原告之分配額
        為禱。
（十）並聲明：(1)原告之訴駁回。(2)若受不利之判決，被告願供
      擔保，請准宣告假執行。
四、法院之判斷：
（一）按「夫妻未以契約訂立夫妻財產制者，除本法另有規定外
      ，以法定財產制，為其夫妻財產制」、「法定財產制關係
      消滅時，夫或妻現存之婚後財產，扣除婚姻關係存續中所
      負債務後，如有剩餘，其雙方剩餘財產之差額，應平均分
      配」、「依前項規定，平均分配顯失公平者，法院得調整
      或免除其分配額」、「中華民國九十一年民法親屬編修正
      前適用聯合財產制之夫妻，其特有財產或結婚時之原有財
      產，於修正施行後視為夫或妻之婚前財產；婚姻關係存續
      中取得之原有財產，於修正施行後視為夫或妻之婚後財產
      。」，民法第1005條、第1030條之1 第1 項前段、第2 項
      及民法親屬編施行法第6 條之2 分別定有明文。查，本件
      兩造自64年結婚後，未訂立任何夫妻財產制契約之事實，
      為兩造所不爭執，自應適用法定財產制，又離婚為法定財
      產制關係消滅之原因，而兩造婚姻業經本院以94年度婚字
      第390 號民事判決准許兩造離婚，並於94年6 月6 日確定
      在案，且經兩造合意以94年6 月6 日作為計算雙方剩餘財
      產範圍及價值之時點，自屬有據。
（二）又民法第1030條之1 所規定之剩餘財產分配，雖係74年6
      月4 日所增訂，同年月5 日生效，惟按「夫妻於上開民法
      第一千零三十條之一增訂前結婚，並適用聯合財產制，其
      聯合財產關係因配偶一方死亡而消滅者，如該聯合財產關
      係消滅之事實，發生於七十四年六月三日增訂民法第一千
      零三十條之一於同年月五日生效之後時，則適用消滅時有
      效之增訂民法第一千零三十條之一規定之結果，除因繼承
      或其他無償取得者外，凡夫妻於婚姻關係存續中取得，而
      於聯合財產關係消滅時現存之原有財產，並不區分此類財
      產取得於七十四年六月四日之前或同年月五日之後，均屬
      剩餘財產差額分配請求權之計算範圍。」95年12月6 日大
      法官會議於95年12月6 日所著釋字第620 號解釋文可資參
      照，是以夫妻於74年6 月4 日前已結婚，並於婚姻關係存
      續中所取得而於聯合財產關係消滅時現存之婚後原有財產
      ，不分此類財產取得係於74年6 月4 日前或同年月5 日後
      ，均屬剩餘財產差額分配請求權之計算範圍，至為明確，
      此乃大法官會議針對74年6 月4 日增訂之民法第1030條之
      1 規定所為解釋，要與具體個案無關，更無所謂法律不溯
      及既往原則之適用，至被告辯稱：縱最高行政法院所為91
      年3 月26日庭長法官聯席會議決議業經大法官會議釋字第
      620 號解釋宣告不再援用，惟最高法院81年台上字第2315
      號、92年台上字第568 號民事判決見解亦認74年6 月3 日
      修正公布施行之民法親屬編施行法第1 條後段既未特別規
      定，修正後之民法第1030條之1 規定，於修正前已結婚並
      取得之財產，亦有其適用，則夫妻於民法親屬編修正前已
      結婚並取得之財產，自無適用該修正規定之餘地云云，然
      各該最高法院之判決見解，本無拘束本院之效力，更況且
      74年6 月4 日增訂之民法第1030條之1 規定業經大法官會
      議解釋如上。是以被告抗辯其於74年6 月5 日前取得之原
      有財產，不得列入夫妻剩餘財產差額計算之範圍云云，並
      無可取。
（三）茲就兩造於自64年結婚起，迄至94年6 月6 日止現存之婚
      後財產，分別計算如下：
      I、原告部分：
      (1)彰化縣芳苑鄉王功村新開巷3 號、面積99.5㎡房屋，經
        鑑定結果，總值615,778 元，有環宇不動產估價師事務
        所鑑價報告書在卷可稽，應堪採信。
      (2)１、台新銀行板橋分行存款30,157元，此為兩造不爭執
            。
        ２、華南銀行華江分行存款16元，有該行96年6 月22日
            96華江存字第09600236號函在卷可稽。
        ３、板橋郵局存款3 元，雖被告主張為5,002 元，惟依
            該局96年6 月25日板營字第0960201415號函附客戶
            存簿資料表上實際結存金額應為3 元，其上所謂存
            簿結存金額5002元乃係歷次存、提之總額，被告此
            部分主張，尚無可採。
        ４、國泰世華銀行華江分行存款138 元，有該行96年6
            月25日國世華江字第0960000032號函在卷可稽。
        ５、台新國際商業銀行板橋分行定期存款：230,728 元
            ，有該行97年3 月31日台新作文字第9704512 號函
            在卷可稽。
        ６、原告借款債權：40萬元。此部分敘述如下。
      (3)被告另主張原告於94年領國泰增值一二三養老保險之保
        險金559,694 元部分，雖有國泰人壽保險股份有限公司
        96年6 月22日國壽字第0960060349號函在卷可稽，惟原
        告主張此筆款在94年6 月6 日已不存在云云，經查，依
        原告所提證物13即台新銀行板橋分行存摺影本所示，此
        筆559,694 元之保險金支票，係經原告於94年2 月25日
        存入台新銀行板橋分行帳戶內，而此帳戶迄至94年6 月
        6 日之存款餘額為30,157元，已列計於前開原告婚後財
        產現金存款範圍，原告並從中轉出部分款項為定期存款
        共計230,728 元，亦經列計於前開原告婚後財產現金存
        款範圍，是以此部分即應不再重複計入。又依原告所提
        證13即台新銀行板橋分行存摺影本所示，原告曾於94年
        3 月28日、31日、5 月9 日分別借出30,000元、300,00
        0 元、70,000元予兄弟鐘明輝、鐘明朝，此三筆借款迄
        至94年6 月6 日止，存摺上並未有還款紀錄，且依原告
        訴代所陳稱：這三筆資料係原告姪女幫原告保管存摺，
        所以上面所寫借爸爸（明輝）、借叔叔（明朝）都是以
        姪女的口氣所寫的，這些錢確實有借出去，照道理應該
        要還，但是沒有還錢等語（見本院97年7 月23日言詞辯
        論筆錄），明顯與證人即原告姪女丁○○到庭證稱：（
        提示證13存摺為何會有借出去的紀錄？）「借明輝」的
        兩筆是原告借給鐘明輝的，「借叔叔」這筆是他跟我說
        他曾經鐘明朝借錢，因為他的保險金有下來，所以原告
        請我幫他匯款給鐘明朝。（問：這些款項後來是否有還
        款？）鐘明輝的陸續有還款，已經還清了。鐘明朝部分
        因為原告跟我講，他之前跟鐘明朝借的，所以後來並沒
        有還款的紀錄云云，互有出入，是以證人丁○○之證詞
        ，尚難信實，自應依該存摺所示記載認定原告曾於94年
        3 月28日、31日、5 月9 日分別借出30,000元、300,00
        0 元、70, 000 元予兄弟鐘明輝、鐘明朝，而取得40萬
        元之借款債權，並迄至94年6 月6 日止均未有還款，此
        部分借款債權40萬元自應列入原告迄至94年6 月6 日止
        現存之婚後財產（已列計如上）；是以綜上所述，原告
        所領取之保險金559, 694元部分，自不應再重複列計。
      (4)綜上，原告迄至94年6 月6 日止現存之婚後財產價額，
        合計應為1,276,820 元（即615,778 元+30,157 元+16+
        3 +138+230,728+4,000,000元）
      II被告部分：
      (1)台北縣板橋市○○路○ 段226 巷10弄2 號4 樓房屋、土
        地及其樓頂增建物，係72年6 月25日所購入並登記於被
        告名下，依前開大法官會議解釋，自屬被告之婚後財產
        ，且上開房地，經鑑定結果，總價額為3,171,387 元，
        亦為兩造所不爭執。雖被告主張上開價額應扣除土地增
        值稅495,857 元云云，按平均分配夫妻雙方剩餘財產之
        差額，係分別計算於法定財產制關係消滅時，夫或妻現
        存之婚後財產價值，扣除姻關係存續中所負債務及因繼
        承或其他無償取得之財產，然被告於94年6 月6 日時並
        未出售系爭房地，自無土地增值稅之負擔可言，自不得
        請求扣除。
      (2)板橋文化路郵局存款4,981,002 元，為兩造不爭執。
      (3)世華聯合商業銀行存款543,959 元，為兩造不爭執。
      (4)合會（活會部分）合會金債權：1,442,500 元，此敘述
        詳如下列被告債務部分。
      (5)綜上，被告迄至94年6 月6 日止現存之婚後財產價額，
        合計應為10,138,848元（即3,171,387 元+4,981,002元
        +543,959元+1,442,500元）。
      (6)至原告另主張應加計被告利用台北縣板橋市○○路○ 段
        226 巷10弄2 號5 樓（增建部分）出租，每月租金19,0
        00元，以離婚日94年6 月7 日至96年3 月31日止，租金
        收入41 6,000元部分，既屬離婚後之被告所得財產，自
        非屬夫妻剩餘財產差額分配請求權之計算範圍。
（四）兩造迄至94年6 月6 日止，於婚姻關係存續中所負尚未清
      償之債務，分別計算如下：
      I、原告部分：未負債務。此為兩造所不爭執。
      II、被告部分：
      (1)被告主張其於93年5 月間參加甲○○所招募之3 萬元合
        會，合計參加6 人份，故每月均須支出合計18萬元之會
        錢，其中(1)死會部分，因於94年6 月6 日前，已有兩會
        分別於93年10月20日、94年5 月20日標取，94年6 月6
        日迄至96年5 月20日會期結束，尚有24期，故有30000
        元*2會*24 期＝1,440, 000元之債務，另(2)活會部分之
        債務金額，第三會682,500 元+ 第四會667,500 元+ 第
        五會640,000 元+ 第六會635,000 元＝2,625,000 元云
        云，原告則以前詞爭執。
      (2)按稱合會者，謂由會首邀集二人以上為會員，互約交付
        會款及標取合會金之契約。其僅由會首與會員為約定者
        ，亦成立合會。首期合會金不經投標，由會首取得，其
        餘各期由得標會員取得，會首應於每期標會後三日內交
        付會款，民法第709 條之1 、第709 條之5 、第709 條
        之7 第1 項分別定有明文，合會具有儲蓄與融通資金之
        作用，首期合會金由會首取得，其餘各期由得標會員取
        得，且合會定期開標，以標金高者得標，會員得標後，
        其他會員及會首必須交付會款，自次期起該得標會員即
        喪失投標權利（俗稱死會，尚未得標則俗稱活會），而
        必須依其得標所定之標金交付會款於會首，再由會首轉
        交給該期得標會員，直至合會所有期數完成為止，是以
        於合會關係中，死會會員即無再為競標之權利，其所負
        於剩餘會期按期交付會款之責任應屬債務之性質，然活
        會會員於剩餘之會期仍有競標之權利而得取得合會金，
        其所負於剩餘會期按期交付會款之責任應兼具有債權及
        債務之性質，合先敘明。
      (3)本件被告曾參加訴外人甲○○所招募之三萬元合會，連
        會首共35會，會期自93年5 月20日至96年5 月20日止，
        被告以自己名義參加六人份，被告迄至94年6 月6 日止
        ，已於93年10月20日、94年5 月20日得標二會，有被告
        所提會單影本一件及證人甲○○97年3 月26日所提會款
        計算表二紙為證，並經證人甲○○證述屬實，雖證人甲○○證稱：相對人參加六會，說是和兩個妹妹合夥的，
        各二會，但這六會都是相對人的名字，伊都是針對相對
        人等語，惟為相對人所否認，而依會單上所示該六會確
        係以「鐘太太」名義所參加，自難遽認相對人就上開合
        會中僅有參加二會。
      (4)又依會首即甲○○97年3 月26日所提會款計算表所示，
        被告死會部分：被告於93年10月20日第7 會期得標取
        得950,000 元之會款，並於剩餘之28會期，負有按期各
        給付3 萬元死會款之債務，是以迄至94年6 月6 日止，
        此死會尚餘22會期之死會款未為給付，被告應負有66萬
        元之死會會款債務（即3 萬元*22） 。被告於94年5
        月20日第13會期得標取得965,000 元之會款，並於剩餘
        之22會期，負有按期各給付3 萬元死會款之債務，是以
        迄至94年6 月6 日止，此死會尚餘22會期之死會款未為
        給付，被告應負有66萬元之死會會款債務（即3 萬元*2
        2） 。
      (5)而依會首即甲○○97年3 月26日所提會款計算表所示，
        被告活會部分：被告迄至94年6 月6 日止，仍有四個活
        會未為標取，被告其餘四個活會迄至94年6 月6 日止，
        仍有四個未標之合會金債權存在，共計3,985,000 元（
        即967,500 元+987,500元+1,012,500元+1,017,500元）
        ；惟依會首即甲○○97年3 月26日所提會款計算表所示
        ，被告前開四個活會，自94年6 月6 日婚姻關係消滅以
        後，仍須按月繳納活會及死會會款，此部分款項自應由
        前開合會金債權扣除，即扣除第三會係94年6 月20日
        第14會期標取，嗣後仍須就剩餘之21會期按月繳納死會
        款3 萬元，是就此會被告於婚姻關係消滅後，尚須繳納
        63萬元死會款債務。（3 萬元*21） 第四會係95年3
        月20日第22會期標取，是自94年6 月6 日後至得標前，
        被告仍須繳交9 會期活會會款，95年3 月20日得標後，
        尚須繳交13會期死會款，是就此會被告於婚姻關係消滅
        ，尚須繳納活會及死會會款共637,500 元（【3 萬元-
        標息2500元】*9+3萬元*13） ；第五會係96年2 月20
        日第33會期標取，是自94年6 月6 日後至得標前，被告
        仍須繳交20會期活會會款，96年2 月20日得標後，尚須
        繳交3 會期死會款，是就此會被告於婚姻關係消滅，尚
        須繳納活會及死會會款共640,000 元（【3 萬元- 標息
        2500元】*20+ 3萬元* 3） ；第六會係96年4 月20日
        第34會期標取，是自94年6 月6 日後至得標前，被告仍
        須繳交22會期活會會款，96年4 月20日得標後，尚須繳
        交1 會期死會款，是就此會被告於婚姻關係消滅，尚須
        繳納活會及死會會款共635,000 元（【3 萬元- 標息25
        00元】*22 +3萬元*1），以上至共計2,542,500 元
        （即630,000 元+637,500元+640,000元+635,000元）；
        是以被告所參加4 個活會迄至94年6 月6 日止，應有1,
        44 2,500元（即3,985,000 元-2,542,500元）之合會金
        債權存在，被告就活會部分所主張為婚姻關係消滅時現
        存之債務云云，實有誤會。
      (3)綜上，被告迄至94年6 月6 日止，於婚姻關係存續中所
        負尚未清償之合會債務，應為死會部分之會款債務66萬
        元+66 萬元，共計132 萬元。
（五）綜上，兩造婚後財產，扣除所負債務後之剩餘財產，即兩
      造婚姻關係消滅時，原告之剩餘財產應為1,276,820 元，
      被告之剩餘財產應為8,818,848 元（即10,138,848元-1,3
      20,000元），是以兩造剩餘財產之差額應為7,542,028 元
      。
（六）又原告請求平均分配兩造剩餘財產之差額，是否顯失公平
      ？
      (1)按夫妻剩餘財產分配固以平均分配為原則，惟依民法第
        1030條之1 第2 項規定，法院得調整或免除分配額，因
        此夫妻之一方如對婚姻所提供之協力或貢獻極大、極小
        或全無，經法院審酌後認為平均分配有失公平時，法院
        可以酌增、酌減或免除其分配額，此項剩餘財產差額之
        酌減，法院得以職權為之，亦得依當事人之聲請為之。
      (2)被告主張其除負擔一般家庭主婦操持家務、教養子女之
        責外，更須辛苦工作維持家庭開銷，身肩雙重職責，其
        對家庭所付出之心力與勞力，著實較原告為重，原告則
        對被告長期性、慣行性施予家庭暴力，甚且不務正業、
        沈迷於賭博，浪費成習而不負擔家用等語，為原告所否
        認，惟查：
        １、兩造因原告沈迷賭博，又有暴力行為，經常因細故
            即對被告拳腳相向及辱罵三字經，足令被告身體上
            及精神上均遭受莫大的痛苦，已逾越夫妻間通常所
            能忍受的程度，已足構成「不堪同居之虐待」之情
            事等事實，前經本院94年婚字第390 號民事確定判
            決所是認，並判准被告與原告離婚，此有該民事確
            定判決影本在卷可參。
        ２、證人即兩造兒子鐘文宏亦到庭證稱：（問：兩造婚
            後你爸爸有工作嗎？做什麼？）有，小時候在鄉下
            他是作蘆筍的。後來我七歲大約71、2 年搬到台北
            後，就做地下室安全工程，現在他沒住家裡，就我
            知道的，仍是做這個。（問：你爸爸有沒有沈迷賭
            博簽賭六合彩？）有，在鄉○○○○道他很愛賭，
            搬到台北來還是一樣。（問：搬到台北作地下室安
            全工程，他一個月收入大概多少？）6 萬以上。（
            問：他有負擔家用嗎？）就我看到的沒有。（問：
            他沈迷簽賭六合彩，輸贏怎樣？）這種東西，通常
            輸得比較多吧。（問：有欠很多賭債嗎？）答印象
            中從小到大，很多人都來我家裡要錢，要我爸爸的
            賭債等語（見本院95年4 月12日言詞辯論筆錄）。
        ３、又依被告主張其於離婚前一直都是做成衣代工，直
            至88年因為眼睛老化才沒有工作，之後才當全職之
            家庭主婦，作成衣代工時，一個月收入約2 萬元至
            2 萬5 千元等語，及證人即被告妹妹林足珠證稱：
            （問：當時兩造結婚的時候，原告是在賣蘆筍嗎？
            ）對。（問：被告也是嗎？被告沒有，被告是家庭
            主婦等語（見本院95年4 月12日言詞辯論筆錄），
            顯然自兩造64年結婚迄至96年6 月6日 離婚止，被
            告於婚姻關係存續中，並非全然由被告工作以負擔
            家計，是以被告主張原告婚後均未負擔家計云云，
            尚難採信。
        ４、綜上，原告有對被告長期性施予家庭暴力，且因沈
            迷賭博而未能完全負擔家用之情形，應堪認定，足
            見兩造婚姻存續期間，被告除操持家務、教養子女
            外，亦曾從事成衣工作，以補貼、維持家庭開銷，
            其對家庭所付出之心力與勞力，究屬非微，而原告
            對婚姻所提供之協力及對被告於此段期間財產之增
            加，貢獻自不及於被告，是本院斟酌上情，認原告
            請求平均分配剩餘財產之差額，顯失公平，應予酌
            減其分配額為三分之一。
（七）從而，依兩造剩餘財產之差額為7,542,028 元，及原告得
      請求被告給付兩造剩餘財產差額之分配額為三分之一計算
      ，原告得請求被告給付兩造剩餘財產差額，應為2,514,00
      9 元（小數點以下四捨五入）。
（八）被告主張對原告負有債權，應與前開所負給付剩餘財產差
      額之債務互為抵銷部分：
      (1)原告應賠償被告因判決離婚所受有非財產上損害60 萬
        元及被告為訴訟墊付之裁判費6240元（即20080 元*120
        /200*1/2），業經判決確定在案，有本院94年度家訴字
        第156 號民事判決影本、臺灣高等法院95年度家上易字
        第50號民事判決影本在卷可稽，自堪信實。
      (2)原告應賠償於婚姻期間傷害被告及違反保護令，致原告
        分別受有非財產上損害各為5 萬元、3 萬元，及被告為
        訴訟墊付之裁判費832 元（即20080 元*80 /200*1/10
        ），有本院95年度訴字第204 號民事判決影本、臺灣高
        等法院95年度家上易字第600 號民事判決影本在卷可稽
        ，自堪信實。
      (3)被告主張原告積欠被告債務850,000元部分：
        １、按民法第143 條規定：「夫對於妻或妻對於夫之權
            利，於婚姻關係消滅後一年內，其時效不完成」。
            有關被告所主張原告應補償其自64年至85年10月間
            為原告清償債務之款項部分，雖經原告抗辯已逾請
            求權時效云云，惟兩造係於94年6 月6 日因判決離
            婚確定始婚姻關係消滅，被告並於94年10月27日以
            陳報狀向原告主張前開補償請求權，此有被告陳報
            狀在卷可稽，依前揭民法第1023條規定，難謂被告
            之補償請求權時效已完成，是原告此部分抗辯，尚
            無可取。
        ２、又按91年6 月26日修正前第1027條規定：妻之原有
            財產所負債務而以夫之財產清償，或夫之債務而以
            妻之原有財產清償者，夫或妻有補償請求權。但在
            聯合財產關係消滅前，不得請求補償。妻之特有財
            產所負債務而以聯合財產清償，或聯合財產所負債
            務而以妻之特有財產清償者，雖於婚姻關係存續中
            ，亦得為補償之請求。又依74年6 月3 日修正前之
            民法第1017條規定，妻之原有財產，僅限於結婚時
            所有之財產及婚後因繼承或其他無償取得之財產，
            聯合財產中，夫之原有財產及不屬於妻之原有財產
            之部分，由妻之原有財產所生之孳息，均為夫所有
            ，依74年6 月3 日修正後（91年6 月24修正前）之
            民法第1017條規定，妻之原有財產，除結婚時所有
            之財產，於婚後所取得之財產，不論有償或無償，
            亦為妻之原有財產，聯合財產中，不能證明為夫或
            妻所有之財產，推定為夫妻共有之原有財產。
        ３、有關被告主張10萬元：兩造結婚第三年之賣蘆筍
            本錢，是被告向小妹林普琴借的，是李福之會仔錢
            10萬元，原告從未償還被告。10萬元：兩造結婚
            第四年筍販不能進農會站，而原告因房子要由三合
            院改建為樓房，一直向被告逼迫要錢，被告不得已
            ，向娘家借了一個穀會10萬元，原告從未償還被告
            。4 萬元：71年原告去新加坡工作，向其小妹鐘
            秀利借了4 萬元未還，係被告向其母親借了一個會
            來償還，而原告從未償還被告。2 萬元：73年鐘
            秀霞招5 千元的會，被告繳了四次會錢計2 萬元，
            被以之抵償原告之賭債，而該2 萬元係向林普琴借
            的云云，依證人即被告妹妹林普琴證稱：（問：請
            問七十三年鐘秀霞有無召伍仟的會，被告繳了四次
            會錢共兩萬，被用來抵償原告的賭債？【被訴訟代
            理人補充：這個會是證人跟的，被會首鐘秀霞抵銷
            掉，因為原告欠會首賭債，後來是被告向林普琴清
            償】）因為我沒有跟會之前，是在鐘秀霞那邊工作
            ，大姐叫我跟他的會，我就把會錢都放在大姐那邊
            ，因為原告在那邊簽六合彩，欠鐘秀霞的錢（問：
            多少錢？）四萬塊，我當初要拿會錢的時候，我那
            時候已經是繳了四次，到了第五次，被告就告訴我
            那個會沒有了，我說之前繳去的錢呢？他說已經沒
            有了，被原告拿去簽牌都抵掉了。（問：你當初要
            跟你大姐即被告拿會錢時，她這樣說嗎？）對。（
            問：你大姐有跟原告講說要怎麼對你交代？）大姐
            跟我說原告說會還錢。（問：七十一年原告去新加
            坡工作，有沒有像小妹鐘秀利借四萬塊沒還，然後
            被告向她媽媽借了一個會來還給鐘秀利？）有。（
            問：是跟媽媽借的嗎？）有。（問：原告後來有還
            嗎？應該還給誰？）沒有還。我媽跟我講過。應該
            還給我媽，因為他跟我媽借會標。（問：兩造結婚
            後第四年，有沒有因為賣筍不能進農會站，原告房
            子要由三合院改建為樓房，被告就向娘家借了一個
            穀會【律師解釋：就是民間一種借貸習慣】十萬？
            ）有。（問：為什麼她要回娘家借？）那時候沒有
            什麼錢，蓋房子人家催材料的錢。（問：那時候他
            們夫妻倆個都住在三合院嗎？）答對。（問：借這
            個錢，娘家是要借給誰？）借給原告啊，他那時候
            去拿錢我有在場。（問：原告現在有還嗎？）沒有
            還。（問：兩造結婚後第三年，賣蘆筍的本錢，是
            不是被告跟你借的？）對。（問：借多少錢？）十
            萬。（問：是誰出面跟你借？）丙○○。（問：錢
            交給誰？）丙○○過來拿。（問：丙○○現在有還
            你嗎？）都沒有還。他給我借的錢都沒有還等語（
            見本院95年4 月12日言詞辯論筆錄），可知前開
            至共26萬元均係原告所借，並無被告以自己原有
            財產為原告清償債務可言，被告要不得以各該借款
            債權人為其娘家家人，即對原告主張夫妻間之補償
            請求權。
        ４、有關被告主張6 萬元：兩造結婚時，被告跟了一
            個二千元的會，得標金6 萬元，原告借去作賣蘆筍
            的本錢，但生意結束後，原告未如數償還，反而拿
            去賭博輸掉了。6 萬元：兩造結婚第二年，四叔
            萬恭2 千元的會，是被告賣金飾所繳的會錢，得標
            金6 萬元，原告亦借去作賣籚筍的本錢，但生意結
            束後，原告未如數償還，反而拿去賭博輸掉了云云
            ，依證人即被告妹妹證稱：（問：兩造結婚時，被
            告有沒有跟了一個兩千塊的會。被原告借去作賣蘆
            筍的本錢？）有。（問：借多少錢？）陸萬。（問
            ：有還嗎？）沒有。（問：當時兩造結婚的時候，
            原告是在賣蘆筍嗎？）對。（問：被告也是嗎？）
            被告沒有，被告是家庭主婦。（問：請問他們雙方
            結婚第二年以後，有沒有跟四叔一個兩千塊會？）
            有。（問：是誰跟的？）是我跟的，四叔是原告的
            四叔。（問：被告有沒有跟這個會？）她沒有能力
            跟。（問：原告或被告有無借標的事情？）是丙○○給我標去用的，標了六萬等語（見本院95年4 月
            12日言詞辯論筆錄），可知前開之6 萬元係原告
            向證人林足珠所借，被告並不得對原告主張補償請
            求權，至於前開之6 萬元，依被告於64年結婚後
            1 、2 年，僅為家庭主婦，被告所參加2 千元並得
            標6 萬元之互助會，既無證據證明係屬被告結婚時
            所有之財產或婚後因繼承或其他無償取得之財產而
            屬被告之原有財產，被告請求原告應補償此6 萬元
            ，亦難採信。
        ５、查，有關被告主張曾於78年3 月間為原告清償賭債
            7 萬元、79年8 月間為原告清償賭債13萬元、85年
            10月間為原告清償賭債27萬元部分，雖證人即兩造
            兒子鐘文宏證稱：78年3 月份那次是我父親即原告
            在我面前請我媽媽幫他去借錢，我媽媽本來不想幫
            忙，是我叫我媽媽再幫他最後一次。79年8 月那次
            是人家三四個大漢上門要賭債，我媽媽沒有辦法，
            跟他們講好什麼時候給他們，然後去借錢還。85年
            10月這次，我那時候讀體專，放假回來時，爸媽在
            家裡吵的很大聲，聽到我媽問說定期存款二十七萬
            的事，我爸爸說已經花掉了等語（見本院95年4 月
            12日言詞辯論筆錄），惟被告所借到之該二筆7 萬
            元及13萬元債務，及原告所花掉之定期存款27萬元
            ，被告並未能證明確屬被告以其原有財產而為原告
            清償，此並經原告辯稱：歷年來原告之工作收入全
            交給被告，且增建房屋自73年起即出租，有租金收
            入，以原告之工作收入及租金收入支付上開費用亦
            綽綽有餘等語，是以被告遽為請求原告應補償上開
            三筆債務，尚難採信。
        ６、綜上，被告依補償請求權，主張原告應補償伊代為
            清償賭債債務850,000 元，洵屬無據。
      (4)按二人互負債務，而其給付種類相同，並均屆清償期者
        ，各得以其債務，與他方之債務，互為抵銷，民法第33
        4 條第1 項定有明文，是以原告依前開(1)(2)之民事確定
        判決而對被告所負之損害賠償債務共計687,072 元（即
        60萬元+ 6240元+ 5 萬元+ 3 萬元+ 832 元），迄未清
        償，既為原告所未爭執，且與被告前開應分配予原告之
        剩餘財產差額2,514,009 元債務，給付種類相同，亦均
        屆清償期，則被告主張上開債務互為抵銷，自有理由。
        。
（九）從而，原告依夫妻剩餘財產分配請求權，請求被告給付1,
      826,937 元（即2,514,009 元- 抵銷之687,072 元），及
      自準備書（六）狀繕本送達被告翌日即96年11月27日起至
      清償日止，按年息百分之五計算之法定遲延利息，為有理
      由，應予准許；原告逾此部分之其餘請求，則非正當，應
      予駁回。
（十）兩造分別陳明願供擔保請准宣告假執行及免為假執行，就
      原告勝訴部分，並無不合，爰分別酌定相當擔保金額准許
      之。至原告敗訴部分，其假執行之聲請，已失所附麗，併
      予駁回。
（十一）本件判決事實已臻明確，兩造其餘攻擊防禦方法，於本
        院判決無影響，不另論述，併此敘明。
五、據上論結，本件原告之訴為一部有理由，一部無理由，爰依
    民事訴訟法第79條、第390 條第2 項、第392 條判決如主文
    。
中    華    民    國    97    年    9     月    19    日
                      家事法庭  法  官  葉靜芳
以上正本係照原本作成
如對本判決上訴，須於判決送達後20日內向本院提出上訴狀
中    華    民    國    97    年    9     月    19    日
                                書記官  劉春美


司法院資訊處製作；財團法人民間司法改革基金會備份。
